ACORDAO-COMPLETO-2332721

ACÓRDÃO 38/2019 ATA 1/2019 - PLENÁRIO

VISTOS, relatados e discutidos os presentes autos de Relatório de Auditoria realizada nas obras de requalificação da orla do bairro da Barra na cidade de Salvador/BA, custeadas com recursos repassados pelo Ministério do Turismo por força do Contrato de Repasse nº . 1006930-41/2013, celebrado entre o município de Salvador e a União.
ACORDAM os Ministros do Tribunal de Contas da União, reunidos em Sessão Plenária, ante as razões expostas pelo Relator, em:
9.1. com fundamento no art. 7º da Resolução TCU nº . 265/2014, dar ciência à Gerência Executiva de Governo (GIGOV) da Caixa Econômica Federal na Cidade de Salvador/BA e à Superintendência de Obras Públicas da Cidade do Salvador/BA-SUCOP dos seguintes achados de auditoria identificados nas obras de requalificação da orla do bairro da Barra - 2ª etapa, custeadas com recursos do contrato de repasse n. 1006930-41/2013:
9.1.1. sobrepreço decorrente de quantitativos inadequados, especificamente nos itens "aterro com areia com adensamento hidráulico" e "Fornecimento e assentamento de tubo pvc estruturado, bobinado helicoidalmente (tipo ribloc) d=1800mm" constantes na planilha orçamentária da primeira reprogramação do contrato n. 003/2018, configurando desconformidade com o art. 6º, IX, "f", da Lei n. 8.666/1993;
9.1.2. orçamento básico e contratado contendo preços unitários de serviços superiores aos valores de referência do Sistema Nacional de Pesquisa de Custos e Índices da Construção Civil - Sinapi sem as devidas justificativas de ordem técnica, em desconformidade com o disposto no art. 3º do Decreto n. 7.983/2013, especialmente quanto aos serviços "Duto corrugado flexível em PEAD D=4", tipo Kanaflex ou similar, lançado diretamente no solo, exclusive escavação e reaterro" (item 3.1.9.2 da planilha orçamentária) , "poço de visita diâmetro=1,00m, alv. dupla tijolo maciço, h=1,20m + 0,30m pescoço em anel concreto, com tampão fofo t-120ar" (item 4.2.1 da planilha orçamentária) e "Alvenaria de pedra em ambiente marítimo com argamassa de cimento e areia, traço 1:2." (item 2.3.2 da planilha orçamentária) ;
9.1.3. projeto básico da Concorrência Pública nº . 006/2017 subdimensionado, especificamente no levantamento das contenções em alvenaria de pedra, em inobservância ao art. 6º, IX, "b" e "c", da Lei n. 8.666/1993;
9.1.4. projetos da rede de drenagem inconsistentes em razão da adoção de diâmetros superiores aos indicados nas memórias de cálculo do dimensionamento hidráulico, em inobservância ao art. 6º, IX, "b" e "c", da Lei n. 8.666/1993.
9.2. com arrimo no art. 250, inciso III, do Regimento Interno/TCU e considerando-se os apontamentos do relatório Fiscalis nº . 155/2018, determinar à Gerência Executiva de Governo (GIGOV) da Caixa Econômica Federal na Cidade de Salvador/BA e à Superintendência de Obras Públicas da Cidade do Salvador/BA-SUCOP que observem:
9.2.1. os riscos de desequilíbrio econômico financeiro do contrato n. 003/2018 (Construtora NM Ltda. - CNPJ 74.190.620/0001-77) , decorrente do acréscimo de quantitativos de serviços que se encontram com preços unitários acima dos constantes no Sistema Nacional de Pesquisa de Custos e Índices da Construção Civil - Sinapi sem as devidas justificativas de ordem técnica, a exemplo dos itens "Duto corrugado flexível em PEAD D=4", tipo Kanaflex ou similar, lançado diretamente no solo, exclusive escavação e reaterro" (item 3.1.9.2 da planilha orçamentária) , "poço de visita diâmetro=1,00m, alv. dupla tijolo maciço, h=1,20m + 0,30m pescoço em anel concreto, com tampão fofo t-120ar" (item 4.2.1 da planilha orçamentária) e "Alvenaria de pedra em ambiente marítimo com argamassa de cimento e areia, traço 1:2." (item 2.3.2 da planilha orçamentária) ;
9.2.2. a quantidade (extensão) do serviço "Fornecimento e assentamento de tubo pvc estruturado, bobinado helicoidalmente (tipo ribloc) d=1800mm" efetivamente executada pela empresa signatária do Cntrato nº . 003/2018, garantindo a correta liquidação e pagamento da despesa pública, nos termos do art. 63 da Lei nº . 4.320/1964;
9.2.3. a pertinência do diâmetro da tubulação assentada na rede coletora do projeto em relação ao previsto na planilha do Contrato nº . 003/2018, garantindo a correta liquidação e pagamento da despesa pública, nos termos do art. 63 da Lei nº . 4.320/1964;
9.3. determinar à Secretaria de Controle Externo no Estado da Bahia (Secex/BA) que monitore o cumprimento das determinações acima, atentando para as novas condições da execução contratual trazidas pelos aditamentos.

Auditoria nas obras de requalificação da orla do bairro da Barra na cidade de Salvador/BA.

Prefeitura Municipal de Salvador - BA.

3. Interessados/Responsáveis: Orlando Cezar da Costa Castro, Antônio Carlos Peixoto de Magalhães Neto e outros
3.1. Interessado: Congresso Nacional (vinculador)

13.1. Ministros presentes: José Mucio Monteiro (Presidente), Augusto Nardes, Raimundo Carreiro (Relator) e Bruno Dantas.
13.2. Ministros-Substitutos convocados: Marcos Bemquerer Costa e André Luís de Carvalho.

ACORDAO-COMPLETO-2405575

Acórdão de Relação 2663/2020 - Plenário

Acórdão de Relação

RAIMUNDO CARREIRO

Versam os autos sobre Relatório de Auditoria realizada nas obras de requalificação da orla do bairro da Barra na cidade de Salvador/BA, custeadas com recursos repassados pelo Ministério do Turismo por força do Contrato de Repasse nº . 1006930-41/2013, celebrado entre o município de Salvador e a União, devolvendo à localidade o seu perfil urbano de bairro tradicional.
2.	O Relatório de Fiscalização (peça 43) apontou indícios nos atos preparatórios da obra, classificados pela equipe como "falhas/impropriedades" passíveis de serem corrigidas tempestivamente, que podem ser resumidos nos seguintes pontos, a saber: 
a)	sobrepreço ocasionados por inadequação na planilha da primeira reprogramação das metas do Contrato de Repasse nº . 1006930-41/2013;  
b)	desconformidade do orçamento básico e contratado com as disposições do Decreto nº . 7983/2013, em razão da existência de preços unitários de serviços superiores aos valores de referência do Sistema Nacional de Pesquisa de Custos e Índices da Construção Civil - Sinapi;
c)	subdimensionamento do projeto básico estrutural;
d)	inconsistência do projeto básico/executivo da rede de drenagem.
4.	Tais impropriedades estão descritas no Relatório da equipe de fiscalização (peça 43) , cujo texto será transcrito a seguir em seus excertos principais, em cumprimento do prescrito no art. 1º, § 3º inciso I, da Lei nº 8.443/92, verbis:
Apresentação
Trata-se de relatório de auditoria nas obras de requalificação da orla da Barra na cidade de Salvador/BA (2ª etapa) , financiadas com recursos do contrato de repasse n. 1006930-41/2013, no valor global de R$25.354.010,39, dos quais R$1.014.160,42 correspondem à contrapartida municipal.
O presente trabalho se insere no plano anual de fiscalização de obras do Tribunal de Contas da União que tem como objetivo prestar informações ao Congresso Nacional acerca dos principais empreendimentos executados no país com recursos do Orçamento Geral da União, nos termos do art. 119, inciso II, da Lei n. 13.473/2017, que dispõe sobre as diretrizes para a elaboração e execução da Lei Orçamentária de 2018. 
Nesse contexto, foi selecionado como objeto de fiscalização o projeto de "requalificação da orla da Barra na cidade de Salvador/BA", a cargo da Superintendência de Obras Públicas, autarquia municipal vinculada à Secretaria Municipal de Infraestrutura e Obras Públicas. 
A seleção do objeto fiscalizado observou os fatores elencados no art. 120 da LDO/2018, em especial a dimensão do investimento e a regionalização do gasto público. 
Dessa forma, o trabalho busca expor a situação desse empreendimento e analisar a conformidade dos principais atos de gestão na condução do programa, em especial os relacionados à contratação, execução e pagamento dos serviços.
I.1. Importância socioeconômica
De acordo com informações registradas pelo convenente no portal SICONV, o bairro da Barra:
representa um dos mais importantes espaços públicos de Salvador, seja em termos ambientais, com as suas belas praias, como o Farol e o Porto da Barra, seja pelo seu valor simbólico, enquanto espaço que abriga os grandes eventos (carnaval, réveillon, shows e manifestações populares) , além do seu patrimônio histórico; o Farol da Barra, o Forte de Santo Antônio, o Forte de Santa Maria e o Forte de São Diogo, entre outros monumentos datados do século XVII e alguns importantes exemplos da arquitetura moderna em Salvador.
Diante disso, o projeto de requalificação financiado com recursos do Governo Federal visa devolver ao Bairro da Barra o seu perfil urbano de bairro tradicional, possibilitando aos seus moradores melhor qualidade de vida, construindo um espaço de lazer agradável e seguro para a cidade e potencializando o seu valor turístico e cultural.
Introdução 
I.2. Deliberação que originou o trabalho 
O trabalho foi autorizado pelo Acórdão 843/2018-TCU-Plenário, sendo realizado no período compreendido entre 14/05/2018 e 13/07/2018.
As razões que motivaram esta auditoria foram a magnitude dos recursos federais envolvidos, da ordem de R$25.000.000,00, assim como o estágio de execução dos serviços, em fase inicial, possibilitando atuação tempestiva na fiscalização dos recursos da União.
I.3. Visão geral do objeto 
As obras para requalificação da orla da Barra compreendem um conjunto de intervenções que visam complementar investimentos do poder público na borda atlântica da capital baiana, iniciados com a requalificação de trecho compreendido entre o Porto da Barra e o Clube Espanhol, bem como do Bairro do Rio Vermelho, regiões de intenso fluxo de turistas que visitam a cidade anualmente. 
A figura a seguir ilustra o trecho de 2,6 km financiado pelo contrato de repasse n. 1006930-41/2013, objeto da presente auditoria:
Figura 01: Visão geral da intervenção

Em termos executivos, a intervenção implicará na construção de ciclovias, revitalização de praças (praça Luiz Sande, praça Bahia Sol, Praça Nossa Senhora de Fátima, praça das águas, praça Sukyaki) , construção de redes de drenagem (4.587 m) , revitalização de vias em CBUQ (5.558 T) , construção de passeios (20.535 m²) , implantação de meio fio em granito (8.640 m) , serviços de iluminação, assim como as respectivas intervenções estruturais (muros de contenção, passeios em balanço em concreto armado, pavimentação em concreto em baias de ônibus, dentre outras) . 
Figura 02: Lay out praça Bahia do Sol

Figura 03: Lay out praça Sukyaki

Nesses termos, os serviços mais relevantes do orçamento aprovado pela Caixa Econômica Federal para o empreendimento, no valor global de R$24.631.427,33, são os listados na tabela a seguir:
Tabela 01: Serviços mais relevantes da requalificação da Orla da Barra 2ª etapa.
	Item 
	 Discriminação do serviço. 
	Unid
	Quant
	R$ unit com BDI
	Total
	%
	% Acum

	2.4.1.14
	Fornecimento e aplicação de concreto betuminoso usinado a quente (cbuq) , cap 50/70,  exclusive transporte - aquisição de massa pronta em usina 
	T
	5.558,80
	348,14
	1.935.240,63
	8,52%
	8,52%

	2.4.3.3
	Meio-fio em granito cinza, acabamento flameado, 15x30cm, conforme detalhe em projeto 
	M
	8.640,00
	188,55
	1.629.072,00
	7,17%
	15,69%

	2.4.4.10
	Calçada em concreto com gravilhão vermelho, esp=7cm, preparado em betoneira, junta a cada 2m, fck-25mpa
	M2
	20.535,60
	48,23
	990.431,99
	4,36%
	20,05%

	4.3.13
	Tubo de pead corrugado de dupla parede para rede coletora, dn 1500 mm, junta elástica integrada, instalado em local com nível baixo de interferências - fornecimento e assentamento. af_06/2016 
	M
	430,23
	2.183,23
	939.291,04
	4,13%
	24,18%

	2.6.2
	Corrimão e guarda corpo em aço inox naval 316 acabamento polido, ø=3" - 1.1/2", h=1,00  (conforme detalhe) 
	M
	736,06
	1.266,63
	932.315,68
	4,10%
	28,29%

	4.3.11
	Tubo de pead corrugado de dupla parede para rede coletora, dn 1000mm, junta elástica integrada, instalado em local com nível baixo de interferências - fornecimento e assentamento. af_06/2016 
	M
	665,90
	1.260,53
	839.386,93
	3,69%
	31,98%

	2.4.12.1
	Deck em madeira plástica, inclusive estrutura de fixação 
	M2
	1.762,00
	402,29
	708.834,98
	3,12%
	35,10%

	3.1.1.3
	Aterro com areia com adensamento hidráulico 
	M3
	7.094,21
	85,71
	608.044,74
	2,68%
	37,78%

	2.4.2.6
	Execução de via em piso Inter travado, com bloco 16 faces de 22 x 11 cm, espessura 8 cm. af_12/2015 
	M2
	8.029,70
	70,58
	566.736,23
	2,49%
	40,27%

	2.4.1.10
	Base para pavimentação com brita graduada, inclusive compactação (recomposição do pavimento da via) 
	M3
	3.788,96
	121,27
	459.487,18
	2,02%
	42,30%

	2.3.4
	Escoramento de valas com pranchões metálicos - area não cravada 
	M2
	8.701,56
	50,90
	442.909,40
	1,95%
	44,25%

	3.1.9.2
	Duto corrugado flexível em pead d=4", tipo kanaflex ou similar, lançado diretamente no solo, exclusive escavação e reaterro 
	M
	9.514,60
	45,61
	433.960,91
	1,91%
	46,16%

	2.4.4.12
	Armação em tela de aço soldada nervurada q-138, aço ca-60, 4,2mm, malha 10x10cm 
	KG
	54.214,42
	7,55
	409.318,87
	1,80%
	47,96%

	4.4.1.9
	Galeria simples celular, concreto fck 30mpa moldada in  loco, 3,00x1,75m. 
	M
	90,00
	4.453,79
	400.841,10
	1,76%
	49,72%

Importante registrar que além da planilha orçamentária financiada pelo contrato de repasse n. 1006930-41/2013, o empreendimento possui outro orçamento referente a parcela de serviços custeada com verbas municipais. São itens relacionados, basicamente, à escavação, carga e transporte de materiais, com valor global estimado inicialmente em R$3.582.068,78. Somando-se as parcelas federal e municipal o valor inicial do projeto alcançou a cifra de R$28.213.496,11.   
Para contratar os serviços, a Superintendência de Obras Públicas da Cidade do Salvador/BA-SUCOP, autarquia municipal à frente do empreendimento, deflagrou a Concorrência n. 006/2017, publicada no Diário Oficial da União em 17/10/2017, da qual sagrou-se vencedora a Construtora NM Ltda. (CNPJ 74.190.620/0001-77) com proposta no valor global de R$26.230.059,06, correspondente ao fator k (kapa) 0,93 aplicado aos preços unitários do orçamento básico.  
A ordem de serviço para início do empreendimento foi expedida em 23/01/2018, com cronograma físico indicando prazo de execução de 12 meses. Até o mês de maio de 2018 foram confeccionados quatro boletins de medição, com valor financeiro acumulado de R$515.886,53 para a parcela financiada pela União e de R$394.168,26 na "planilha da prefeitura". Somando-se esses montantes o acumulado financeiro é de R$910.054,79, correspondente à 3,44% do valor global atualizado do contrato 003/2018.
Comparando-se esse percentual com o previsto no cronograma físico financeiro da proposta apresentada pela Construtora NM Ltda. para o quarto mês de execução, correspondente à 22,78%, conclui-se que a obra encontra-se atrasada, com possibilidade real de extrapolar prazo originalmente pactuado (12 meses) . 
Em termos de alterações do objeto, observa-se que já no terceiro mês de início do projeto foi apresentada pela prefeitura municipal à Caixa Econômica Federal proposta de reprogramação financeira do contrato de repasse, a qual contempla, dentre outros itens, a substituição da galeria dupla em concreto armado prevista para lançamento da drenagem da avenida Adhemar de Barros por tubo do tipo Rib Loc, diâmetro de 1,80 metro. A referida proposta culminaria na redução do valor global contratado com recursos federais, que passaria para R$22.794.391,78 (redução de R$109.827,90) .
Em 23/07/2018, foi protocolado na CEF o segundo pleito de reprogramação do ajuste, dessa vez retificando-se os quantitativos das contenções em alvenaria de pedra da praça Sukiyaki, assim como reformulando-se a ciclovia projetada para o trecho compreendido entre as praças Bahia Sol e Sukiyaki, transformando-a em "ciclofaixa" para atender à operação especial do trânsito durante o período do carnaval. 
Dessa vez, as alterações implicam em acréscimo no valor global do projeto financiado pela União, elevando-o para R$23.389.750,54.
I.4. Objetivo e questões de auditoria 
A presente auditoria teve por objetivo fiscalizar a obra financiada com recursos do convênio 788212/2013-MTUR/CAIXA - 2ª Etapa da revitalização da orla do Bairro da Barra.
A partir do objetivo do trabalho e a fim de avaliar em que medida os recursos estão sendo aplicados de acordo com a legislação pertinente, formularam-se as questões adiante indicadas:
Questão 1: O procedimento licitatório foi regular?
Questão 2: Os quantitativos definidos no orçamento da obra são condizentes com os quantitativos apresentados no projeto básico / executivo?
Questão 3: Os preços dos serviços definidos no orçamento da obra são compatíveis com os valores de mercado?
Questão 4: As alterações promovidas nos projetos contratados foram regulares?
No que tange ao processo licitatório, constatou-se que a prefeitura de Salvador, por intermédio da SUCOP, deflagrou a concorrência nacional 006/2017, da qual sagrou-se vencedora a Construtora NM Ltda. com proposta comercial no valor de R$26.230.059,06, correspondente ao fator k 0,93 aplicado ao orçamento elaborado pela municipalidade. Conforme já exposto, nesse valor encontra-se parcela de serviços custeada com recursos municipais (R$3.325.839,38) .
No que concerne aos quantitativos de serviços do orçamento do empreendimento observou-se, em linhas gerais, a sua aderência aos elementos disponibilizados pela prefeitura a título de projeto básico. A ressalva fica por conta de inconsistência no volume do serviço "alvenaria de pedra marítima", conforme detalhado no achado de auditoria III.3.
Em relação aos preços dos serviços definidos no orçamento da obra, a equipe de auditoria procedeu à análise de itens que representam 55,83% do total, identificando pequena elevação na amostra (1,84%) , a princípio insuscetível de macular o valor global do empreendimento. No entanto, constata-se serviços com valores acima dos referenciais legais, os quais devem ser objeto de atenção em eventuais formalizações de aditivos contratuais, pois podem ocasionar o desequilíbrio econômico financeiro do contrato 003/2018. 
Por fim, no tocante à quarta questão de auditoria, identificou-se impropriedades nos atos administrativos relacionados à primeira reprogramação dos serviços, submetida pela SUCOP à Caixa Econômica Federal, nos termos detalhado no achado de auditoria III.1.
I.5. Metodologia utilizada 
Os trabalhos foram realizados em conformidade com as Normas de Auditoria do Tribunal de Contas da União (Portaria-TCU n. 280, de 8 de dezembro de 2010, alterada pela Portaria-TCU n. 168 de 30 de junho de 2011) e com observância aos Padrões de Auditoria de Conformidade estabelecidos pelo TCU (Portaria-Segecex n. 26 de19 de outubro de 2009) .
No que concerne à análise dos preços unitários do orçamento básico adotou-se metodologia da curva "abc", usualmente adotada por este Tribunal para esse tipo de avaliação. A título de valores paradigmas adotou-se principalmente as composições de custos unitários do Sistema Nacional de Pesquisa de Custos e Índices da Construção Civil - Sinapi, gerenciado pela Caixa Econômica Federal, em obediência ao disposto no art. 3º do Decreto n. 7.983/2013.
Quanto à análise dos quantitativos dos serviços, foram confrontados os valores constantes na planilha orçamentária para as principais atividades com os respectivos projetos, destacando-se os seguintes itens: a) fornecimento e aplicação de CBUQ; tubulações em PEAD; piso intertravado; base para pavimentação com brita graduada; galeria simples celular em concreto 30 MPA; deck em madeira plástica e aterro com areia com adensamento hidráulico. 
Importante destacar também que durante a fiscalização a equipe de auditoria reuniu-se com técnicos da Caixa Econômica Federal para debater questões, trocar experiências e alinhar entendimentos acerca do objeto, de sorte que as inconsistências identificadas no processo da primeira reprogramação do projeto foram expostas à entidade, possibilitando a atuação preventiva por parte da instituição financeira.
Como fruto desses encontros, o ente municipal à frente do projeto foi notificado das inconsistências, apresentando justificativas à CEF, as quais foram devidamente incorporadas no presente relatório.
I.6. Limitações inerentes à auditoria 
Cita-se como limitação do presente trabalho a indisponibilidade de preços unitários de alguns materiais nos sistemas referenciais de preços, a exemplo dos itens meio fio em granito cinza, tubo rib loc (objeto da reprogramação) , corrimão em aço inox, dentre outros.
Para mitigar essas limitações, a equipe de auditoria tentou obter cotações de preços junto a fornecedores especializados, mas não obteve resposta para alguns desses itens.
I.7. Volume de recursos fiscalizados 
O volume de recursos fiscalizados alcançou o montante de R$22.904.219,68, correspondente à parcela do contrato 003/2018 financiada com recursos do Contrato de Repasse n. 1006930-41/2013.
I.8. Benefícios estimados da fiscalização 
Cita-se como benefício do presente trabalho a readequação do volume do serviço "aterro com areia com adensamento hidráulico" na planilha da primeira reprogramação, com impacto financeiro de R$23.471,16.
Além disso, destaca-se possível benefício qualitativo vinculado à expectativa do controle externo, sempre presente nos trabalhos de fiscalização deste Tribunal.
Achados de auditoria 
I.9. Sobrepreço decorrente de quantitativos inadequados na planilha da primeira reprogramação das metas do Contrato de Repasse n. 1006930-41/2013  
Tipificação: Falhas/impropriedades.
Justificativa de enquadramento (ou não) no conceito de IG-P da LDO: Tendo em vista que parcela das incorreções identificadas foi corrigida pela SUCOP durante a execução do contrato, o baixo impacto financeiro das questões remanescentes e o acompanhamento efetuado pela GIGOV/SSA no empreendimento, julga-se que os achados não implicam a necessidade de citação/audiência dos responsáveis, conforme conceituação do art. 117, VI, da Lei n. 13.473/2017.
Detalhamento:
Em 08/04/2018, a Superintendência municipal responsável pelo empreendimento (SUCOP) encaminhou à Caixa Econômica Federal a primeira proposta de reprogramação do contrato de repasse em razão de alterações no projeto da rede de drenagem.
A justificativa para a alteração reside na divisão das bacias hidrográficas de contribuição e na modificação do método construtivo previsto no projeto básico para lançamento final dos efluentes, o qual passará de galeria celular em concreto moldada in loco para tubos do tipo Rib Loc, diâmetro 1,80 metro (trecho da avenida Adhemar de Barros) .
De acordo com a planilha orçamentária que consolida essas alterações, o acréscimo e decréscimo de itens e a inclusão de serviços novos no ajuste se mostraria favorável ao erário, uma vez que o valor global do contrato passaria de R$22.904.219,68 para R$22.794.391,78 (redução de R$109.827,90) - Evidência 14; pág. 21.
Entretanto, analisando-se as quantidades referentes aos serviços objeto de modificação, sobretudo as decorrentes da substituição da metodologia executiva do trecho do lançamento das contribuições da avenida Adhemar de Barros, identificou-se sobre-elevação das premissas em dois aspectos.
A primeira inconsistência encontrava-se na extensão do trecho de tubulação em Rib Loc considerada na planilha orçamentária, concernente a 110,00 metros, em detrimento da extensão indicada nos projetos, que totalizava apenas 90,83 metros (30,04+39,67+21,12) - evidência 7; págs. 6/7     
Considerando-se o preço unitário de R$2.044,48 adotado pela SUCOP, o acréscimo indevido representava elevação de R$39.192,68 na planilha orçamentária.
A segunda impropriedade repousava no volume do serviço "aterro com areia com adensamento hidráulico", cuja quantidade inicial saltou de 412,39 m³ para 743,60 m³ na nova metodologia executiva (tubo rib loc) - evidência 14; pág. 21. Nesse caso, o volume de 743,60 m³ se mostrava incompatível com a realidade do projeto, na medida em que a planilha de cálculo utilizada pela SUCOP não descontou do quantitativo do item o volume da tubulação assentada, cuja coluna se mostrava oculta - evidência 14; pág. 24.
Corrigindo-se essas impropriedades constata-se que o volume correto do serviço "aterro com areia com adensamento hidráulico" na proposta de reprogramação deveria ser reduzido para 370,90 m³, ao invés de elevar-se para 743,60 m³, se considerarmos a extensão de 90,83 metros de tubo rib loc - evidência 17.
Alterando-se esses valores e os demais serviços impactados pela correção na planilha de reprogramação, o item 4.4, referente à "Galeria Celular da Avenida Adhemar de Barros", passaria a totalizar R$284.978,343, em detrimento do valor calculado pela SUCOP (R$378.163,46) . A planilha a seguir reflete a redução decorrente da retificação dos valores:
  Tabela 02: Correção reprogramação lançamento av. Adhemar de Barros.
	4.4
	 GALERIA CELULAR DA AVENIDA ADHEMAR DE BARROS  

	4.4.1
	 CONSTRUCAO GALERIA CELULAR DE CONCRETO  

	Subitem
	Descrição
	Und
	Quant SUCOP
	Quant. TCU
	R$ unit
	R$ Total SUCOP
	R$ Total TCU

	4.4.1.1
	Escavação mecanizada de vala com prof. maior que 1,5 m até 3,0 m (média entre montante e jusante/uma composição por trecho) , com escavadeira hidráulica (0,8 m3/111 hp) , larg. de 1,5 m a 2,5 m, em solo de 1a categoria, em locais com alto nível de interferência. af_01/2015
	 m³
	1.126,81
	936,35
	8,88
	10.006,07
	8.314,79

	4.4.1.2
	 Aterro com areia com adensamento hidráulico 
	 m³
	743,60
	370,90
	79,72
	59.279,79
	29.568,15

	4.4.1.3
	 Reaterro mecanizado de vala com retroescavadeira (capacidade da caçamba da retro: 0,26 m³ / potência: 88 hp) , largura até 0,8 m, profundidade até 1,5 m, com solo (sem substituição) de 1ª categoria em locais com baixo nível de interferência. af_04/2016 
	 m³
	383,21
	322,35
	22,96
	8.798,50
	7.401,16

	4.4.1.4
	 Transporte com caminhão basculante de 18m3 em via urbana pavimentada, DMT acima de 30km (areia) jazida 60km 
	 m³XKM 
	50.862,24
	25.369,56
	0,60
	30.517,34
	15.221,74

	4.4.1.5
	 Escoramento de valas com pranchões metálicos - área não cravada 
	 m² 
	715,43
	594,51
	47,34
	33.868,46
	28.144,10

	4.4.1.6
	 Esgotamento com moto-bomba autoescovante 
	 H 
	120,00
	120,00
	5,54
	664,80
	664,80

	4.4.1.7
	 Rebaixamento com ponteiras filtrantes (01 conjunto) , incl. grupo gerador 80kva - aluguel mensal 
	 MES 
	1,00
	1,00
	9.148,17
	9.148,17
	9.148,17

	4.4.1.8
	 Regularização e apiloado manual/compactador - fundo de valas 
	 m²  
	346,50
	286,11
	2,85
	987,53
	815,41

	4.4.1.9
	 Galeria simples celular, concreto fck 30mpa moldada in loco, 3,00x1,75m. 
	 m 
			4.142,02
	0,00
	0,00

	4.4.1.10
	 Fornecimento e assentamento de tubo pvc estruturado, bobinado helicoidalmente (tipo ribloc) d=1800mm 
	 m 
	110,00
	90,83
	2.044,48
	224.892,80
	185.700,12

	 subtotal orçamento - item 4.4 -galeria celular de concreto ===>
	378.163,4
	284.978,4

Na forma já relatada, durante a execução da auditoria a equipe responsável pelos trabalhos reuniu-se com engenheiros da Caixa Econômica Federal e sinalizou as possíveis inconsistências, de sorte que elas pudessem ser avaliadas no processo de aprovação da reprogramação, àquela altura em análise no âmbito da instituição financeira.
Em razão dessa atuação conjunta, a Caixa notificou a SUCOP, que apresentou nova documentação a título de primeira reprogramação na data de 19/07/2018 (Evidência 21) .
Os elementos fornecidos retificam o volume de aterro com areia (item 4.4.1.2) , reduzindo-o para 449,18 m³. Porém, em relação à extensão do tubo tipo "rib loc" (item 4.4.1.10) , manteve-se a extensão de 110,00 metros, em razão de nova alteração no projeto.
Essa nova alteração indica a "caixa de espera" que receberá a contribuição da avenida Adhemar de Barros em outra posição, próxima ao PVG6, conforme ilustração a seguir:
Figura 04 - Deslocamento Cx de espera avenida Adhemar de Barros.
 
 Como consequência dessa alteração, o trecho com tubulação em rib loc diâmetro 1,80 metro aumentou em relação à situação anterior, pois contemplou parte do trecho em que havia sido definida tubulação em PEAD com diâmetro de 1,00 metro (seta amarela acima) . 
Tendo em vista que não há qualquer justificativa técnica para a modificação da posição da "caixa de espera", deixando transparecer que busca-se apenas justificar a extensão a maior considerada na proposta de reprogramação, refuta-se, a priori, inadequada a alteração promovida pela municipalidade.
Apesar dessa conclusão, há de se observar que o incremento na extensão do tubo rib loc representa, isoladamente, elevação financeira de baixa magnitude (aproximadamente R$39.000,00) , a qual, para pagamento, dependerá da efetiva execução e posterior aprovação por parte da Caixa Econômica Federal. 
Assim, considerando-se o regime de execução do ajuste, qual seja, empreitada a preços unitários, a notificação dos entes responsáveis a respeito da impropriedade se mostra suficiente para coibir a ocorrência de pagamentos indevidos, assim como privilegia a atuação das instâncias primárias de controle no resguardo da boa e regular aplicação dos recursos.   
Objetos nos quais o achado foi constatado: 
- Contrato n. 003/2018 (planilha de reprogramação) .
Critérios: 
- art. 7º, § 4º, da Lei n. 8.666/1993.
Evidências: 
- Planilha reprogramação Contrato de Repasse n. 1006930-41/2013 - evidência 14;
- Memória de cálculo quantitativos reprogramação rede drenagem - evidência 14;
- Memória de cálculo corrigida - evidência 17;
- Orçamento corrigido - evidência 20;
- Nova documentação primeira reprogramação - evidência 21.
Proposta de encaminhamento: 
Como consequência do achado de auditoria, a proposta de encaminhamento do presente relatório sugere notificar a Caixa Econômica Federal e a Superintendência de Obras Públicas da Cidade do Salvador/BA-SUCOP, especialmente em razão de que parte do sobrepreço identificado foi corrigido pela autarquia municipal, remanescendo elevação de pequena relevância global na extensão da rede rib loc, a qual somente será liquidada e paga se efetivamente vier a ser executada.
Propõe-se também a expedição de recomendação para que essas entidades observem a quantidade (extensão) do serviço "Fornecimento e assentamento de tubo pvc estruturado, bobinado helicoidalmente (tipo ribloc) d=1800mm" efetivamente executada pela empresa signatária do contrato n. 003/2018, nos termos do art. 63 da Lei n. 4.320/1964.
I.10. Orçamento básico e contratado em desconformidade com as disposições do Decreto n. 7983/2013 em razão da existência de preços unitários de serviços superiores aos valores de referência do Sistema Nacional de Pesquisa de Custos e Índices da Construção Civil - Sinapi
Tipificação: Falhas/impropriedades.
Justificativa de enquadramento (ou não) no conceito de IG-P da LDO: Tendo em vista que parcela das incorreções identificadas foi corrigida pela SUCOP durante a execução do contrato, o baixo impacto financeiro das questões remanescentes e o acompanhamento efetuado pela GIGOV/SSA no empreendimento, julga-se que os achados não implicam a necessidade de citação/audiência dos responsáveis, conforme conceituação do art. 117, VI, da Lei n. 13.473/2017.
Detalhamento:
Ao efetuar análise do orçamento básico elaborado pela prefeitura municipal de Salvador observou-se, em linhas gerais, que foram respeitados os valores indicados no Sistema Nacional de Pesquisa de Custos e Índices da Construção Civil - Sinapi, pois a discrepância global identificada na amostra avaliada se mostra de baixa magnitude, insuficiente para caracterizar irregularidade relevante na peça de custos.
A tabela 03 a seguir ilustra o resumo da análise dos preços unitários, sendo adotado percentual de BDI de 28,35% e taxa de encargos sociais de 89,86% (desonerada) , idênticos aos utilizados pelo ente jurisdicionado e compatíveis com os valores paradigmas defendidos por este Tribunal:
Tabela 03: Resumo análise orçamento básico concorrência n. 006/2017 - Sucop.
	Descrição
	R$ Total
	R$ Analisado
	%
	R$ Referencial
	Diferença
	% elevação

	Orçamento concorrência 006/2017
	R$24.631.427,33
	R13.751.910,03
	55,83%
	R$13.503.765,70
	R$248.144,33
	1,84%

*A análise de preços se limitou à parcela custeada com recursos da União
Apesar do resultado equilibrado em termos globais, identificou-se serviços com preços unitários elevados, decorrentes, sobretudo, da inobservância das especificações técnicas do projeto básico no processo de composição dos custos e das diretrizes do Sinapi.
Encontram-se nessa situação os serviços "Duto corrugado flexível em PEAD D=4", tipo Kanaflex ou similar, lançado diretamente no solo, exclusive escavação e reaterro" (item 3.1.9.2) , "poço de visita diâmetro=1,00m, alv. dupla tijolo maciço, h=1,20m + 0,30m pescoço em anel concreto, com tampão fofo t-120ar" (item 4.2.1) e "Alvenaria de pedra em ambiente marítimo com argamassa de cimento e areia, traço 1:2." (item 2.3.2) , a respeito dos quais detalha-se a seguir as respectivas inconsistências:
Duto corrugado flexível em PEAD D=4", tipo Kanaflex ou similar, lançado diretamente no solo, exclusive escavação e reaterro" (item 3.1.9.2) 
Tabela 04: Discrepância preço unitário item 3.1.9.2.
	Quantidade
	Und
	R$ Unit PM
	R$ Unit TCU
	Diferença
	Elevação no item
	%

	9.514,60
	m
	R$45,61
	R$33,49
	R$12,12
	R$115.316,95
	36,18%

O orçamento básico adotou composição de custos com base em valores do Sinapi para os itens da mão de obra (auxiliar de eletricista e eletricista, ambos com encargos complementares) . Todavia, para o material "Duto corrugado flexível em PEAD D=4", tipo Kanaflex" foi adotado custo unitário decorrente de cotações obtida junto a possíveis fornecedores locais, referente à R$19,00 por metro.
O referido valor unitário se mostra substancialmente acima do indicado pelo sistema de custos ORSE, gerenciado pelo Departamento Estadual de Habitação e Obras Públicas do estado de Sergipe. Nessa base de dados o material apresenta valor unitário de R$9,70, praticamente metade do adotado pela municipalidade (R$19,00) .

Figura 05: Tela sistema Orse cotação preço Duto corrugado

A discrepância do preço adotado na peça de custos também pode ser comprovada mediante pesquisa na rede mundial de computadores, obtendo-se o preço de R$8,88 para o metro do eletroduto, conforme pesquisa no endereço eletrônico http://www.cigame.com.br/eletroduto-pead-corrugado-preto/p, anexada aos autos (evidência 17) .
 No mercado local a situação não é diferente, pois cotação efetuada na data de 11/07/2018 pela equipe de auditoria via ligação telefônica indica preço de R$6,20, sem considerar eventuais descontos decorrentes da grande quantidade a ser adquirida (Elétrica Bahiana - tel. (71) 3496-3111) . 
Diante desse cenário, a análise de preços adotou o valor indicado no sistema público (Orse) , que uma vez inserido na composição utilizada pela prefeitura de Salvador totaliza o preço unitário de R$33,49 para o serviço em análise, com indicativo de elevação da ordem de 36,18% no valor base da licitação.
Considerando-se o preço unitário contratado de R$42,42, o sobrepreço no item representa 26,66%.
Poço de visita diâmetro=1,00m, alv. dupla tijolo maciço, h=1,20m + 0,30m pescoço em anel concreto, com tampão fofo t-120ar" (item 4.2.1) 
Tabela 05: Discrepância preço unitário item 4.2.1.
	Quantidade
	Und
	R$ Unit PM
	R$ Unit TCU
	Diferença
	Elevação no item
	%

	102,00
	und
	R$3.141,42
	R$2.853,92
	R$287,50
	R$29.324,85
	10,07%

Para a definição do preço unitário dos poços de visita da rede de drenagem o orçamento básico formatou composição de custos a partir de referências indicadas no Sinapi, conforme se verifica a seguir:
Tabela 06: Composição 25706140 orçamento básico.
	COMP 25706140
	Poço de Visita Conforme Detalhe
	und
	Coef
	R$ Unit
	R$ Total

	COMP
	94974
	concreto magro para lastro, traço 1:4,5:4,5 (cimento/ areia média/ brita 1)  - preparo manual. af_07/2016
	M3
	0,4010
	338,87
	135,89

	COMP
	94965
	concreto fck = 25mpa, traço 1:2,3:2,7 (cimento/ areia média/ brita 1) - preparo mecânico com betoneira 400 l. af_07/2016
	M3
	0,2270
	318,51
	72,30

	COMP
	95957
	execução de estruturas de concreto armado, para edificação institucional térrea, fck=25mpa. af_01/2017
	M3
	0,3380
	1.927,45
	651,48

	COMP
	74157/4
	lançamento/ aplicação manual de concreto em fundações.
	M3
	0,2270
	94,82
	21,52

	COMP
	72131
	alvenaria em tijolo cerâmico maciço 5x10x20cm 1 vez (espessura 20cm) , assentado com argamassa traco 1:2:8 (cimento, cal e areia) 
	M2
	6,9429
	110,70
	768,58

	COMP
	87792
	emboço ou massa única em argamassa traço 1:2:8, preparo mecânico com betoneira 400 l, aplicada manualmente em panos cegos de fachada (sem presença de vãos) , espessura de 25 mm. af_06/2014
	M2
	6,9429
	27,48
	190,79

	COMP
	87879
	chapisco aplicado em alvenarias e estruturas de concreto internas, com colher de pedreiro.  argamassa traço 1:3 com preparo em betoneira 400l. af_06/2014
	M2
	6,9429
	2,89
	20,06

	INSUMO
	12532
	anel de concreto armado, d = 0,60 m, h = 0,50 m
	UN
	1,0000
	88,17
	88,17

	COMP
	83627
	tampão fofo articulado, classe b125 carga max 12,5 t, redondo tampa 600 mm, rede pluvial/esgoto, p = chamine cx areia / poco visita assentado com arg cim/areia 1:4, fornecimento e assentamento
	UM
	1,0000
	404,21
	404,21

	COMP
	5928
	guindauto hidráulico, capacidade máxima de carga 6200 kg, momento máximo de carga 11,7 tm, alcance máximo horizontal 9,70 m, inclusive caminhão toco pbt 16.000 kg, potência de 189 cv - chp diurno. af_06/2014
	CHP
	0,5000
	122,13
	61,07

	COMP
	88309
	Pedreiro com encargos complementares
	H
	1,0000
	19,69
	19,69

	COMP
	88316
	Servente com encargos complementares
	H
	1,0000
	13,78
	13,78

	Subtotal
	R$2.447,54

	Total com BDI
	R$3.141,42

Analisando-se a referida composição nota-se a opção por premissas antieconômicas na escolha dos custos auxiliares, incompatíveis com o porte do empreendimento e com as características do serviço. Nesses termos, critica-se o item concreto magro com preparo manual, pois o Sinapi possui referência que contempla o preparo do concreto em betoneiras (Sinapi 94962) , assim como a composição auxiliar 95957, referente a obras de edificações e com consumo de aço de 101,41 kg por metro cúbico de concreto. 
Adotando-se referências mais econômicas, a exemplo das composições Sinapi 94962 e 95952, chega-se ao preço unitário paradigma de R$2.853,92, já contemplando o percentual de BDI de 28,35%. 
Alvenaria de pedra em ambiente marítimo com argamassa de cimento e areia, traço 1:2. (item 2.3.2) 
Tabela 07: Discrepância preço unitário item 2.3.2.
	Quantidade
	Und
	R$ Unit PM
	R$ Unit TCU
	Diferença
	Elevação no item
	%

	246,92
	m³
	R$707,94
	R$613,43
	R$94,51
	R$23.335,56
	15,40%

Para formatação do preço básico da concorrência n. 006/2017, o ente municipal utilizou a composição Sinapi 73844/001, adaptando-se o coeficiente de consumo do insumo cimento, que passou de 116 kg/m³ para 264 kg/m³ (2,27 vezes mais) .
Em relação a essa alteração, observa-se que as especificações técnicas do serviço não mencionam a necessidade de traço diferenciado em relação às outras alvenarias de pedra do projeto, informando, inclusive, o seguinte:
6.2 - ALVENARIA DE PEDRA EM AMBIENTE MARÍTIMO 
Aplica-se as mesmas recomendações para o aglomerante, agregados e água da argamassa, para os concretos em ambiente marítimo. 
A montagem das pedras, além de procurar melhor amarração entre elas, deverá também apresentar melhor área possível a ação marítima, para tanto embrechando com pequenos seixos as juntas expostas.
Dessa forma, o ajuste realizado na composição Sinapi, a princípio, não se mostra justificável, o que ensejou a adoção de preço paradigma com base na própria composição indicada no sistema de custos da Caixa, acrescido do percentual correspondente à bonificação e despesas indiretas (BDI - 28,35%) .
Em relação a esse serviço de alvenaria de pedra marítima, destacamos que os quantitativos do orçamento básico (e por consequência do contrato) encontram-se defasados, incompatíveis com o dimensionamento das estruturas de contenção necessárias à execução do objeto, conforme tratado em achado de auditoria específico (item III.3 abaixo) .
Diante disso, encontra-se em tramitação na Caixa, desde 23/07/2018, proposta de reprogramação do contrato de repasse com vistas a retificar os valores do item, com incremento do volume inicialmente contratado, o qual passará para 615,54 m³ (acréscimo de 368,62 m³) .
A equipe de auditoria teve acesso aos documentos dessa reprogramação no final dos trabalhos, observando-se que, para justificar o preço diferenciado do serviço foi confeccionada, nessa reprogramação, nova composição de custos, consoante figura a seguir:
Figura 06: composição apresentada na segunda reprogramação

Conforme se verifica, a "nova composição" chegou a preço unitário equivalente ao adotado quando da confecção do orçamento básico (R$707,94) , mesmo inserindo itens que não constavam na previsão inicial, tais como tubo de pvc, manta geotêxtil e transporte de brita.
O acréscimo desses insumos foi compensado com a adoção de preço unitário inferior para o cimento Portland composto CP-RS (R$0,45 / kg) , obtido pela SUCOP mediante cotação.
Apesar da tentativa da autarquia de convalidar o preço elevado na formatação do empreendimento, nota-se que a nova composição mantém o consumo de cimento de 264,00 kg/m³ de alvenaria, em detrimento do parâmetro indicado pelo Sinapi (116,00 kg/m³) .
Considerando-se o preço unitário contratado junto à empresa NM Engenharia Ltda., correspondente à R$659,86, e o novo volume de serviço indicado na planilha da segunda reprogramação financeira (615,54 m³) , observa-se que a desconformidade representa risco de pagamento a maior, nesse item, de R28.579,52 [615,54 x (R$659,86 - R$613,43) ].
A esse respeito, em que pese a amostra do orçamento analisado ter indicado alinhamento global com os valores referenciais do Sinapi, o incremento nos quantitativos de serviços cujos preços se mostram acima da referência legal, consoante o item em análise, implica risco de desequilíbrio da planilha contratual em desfavor da administração pública, em inobservância ao art. 37, XXI, da Constituição Federal, e ao art. 58, § 2º, c/c art. 65, II, "d", ambos da Lei n. 8.666/1993 (jogo de planilha) .
Diante desse cenário, importante notificar a SUCOP e a Caixa, de forma que observem esse risco na análise da segunda reprogramação proposta pela autarquia municipal, corrigindo-se eventuais impropriedades que podem resultar em prejuízo ao erário. 
Objetos nos quais o achado foi constatado: 
- Contrato SUCOP n. 003/2018 e planilha edital Concorrência n. 006/2017;
Critérios: 
- art. 3º, caput, Decreto Federal n. 7.983/2013.
Evidências: 
- Planilha edital Concorrência n. 006/2017 - evidência 12;
- Proposta comercial Construtora NM Ltda. - evidência 13;
- Documentos segunda reprogramação - evidência 22. 
Proposta de encaminhamento: 
Como consequência do achado de auditoria, a proposta de encaminhamento do presente relatório sugere notificar a Caixa Econômica Federal e a Superintendência de Obras Públicas da Cidade do Salvador/BA-SUCOP, especialmente em razão de que a segunda reprogramação do termo de compromisso encontra-se em tramitação e análise pela entidade financeira, sendo possível retificar as situações que representam desconformidade legal e podem resultar em prejuízos ao erário. 
Propõe-se também recomendar a tais entes que observem eventual risco de desequilíbrio econômico financeiro no âmbito do contrato n. 003/208, ocasionado pelo incremento de quantitativos dos serviços cujos preços unitários se mostram acima dos parâmetros legais.  
I.11. Projeto básico subdimensionado
Tipificação: Falhas/impropriedades.
Justificativa de enquadramento (ou não) no conceito de IG-P da LDO: Tendo em vista que parcela das incorreções identificadas foi corrigida pela SUCOP durante a execução do contrato, o baixo impacto financeiro das questões remanescentes e o acompanhamento efetuado pela GIGOV/SSA no empreendimento, julga-se que os achados não implicam a necessidade de citação/audiência dos responsáveis, conforme conceituação do art. 117, VI, da Lei n. 13.473/2017.
Detalhamento:
Analisando-se o projeto básico utilizado pela prefeitura municipal de Salvador/BA para contratar as obras objeto do contrato de repasse n. 1006930-41/2013 identifica-se lacuna no que diz respeito às contenções em alvenaria de pedra do empreendimento, especialmente as definidas para a Praça Sukyaki, já em execução.
De acordo com a planilha orçamentária contratada, as contenções dessa etapa foram qualificadas como alvenarias de pedra em ambientes marítimos, com volume de 246,92 metros cúbicos e preço unitário de R$658,38.
Esse volume encontra-se compatível com o indicado no projeto "Det. Estrut. das rampas e contenções (5,6,7) acesso à praia - Praça Sukiyaki-Planta 2" (arquivo 30798008-20-PB-174-DE-06-016-01 - evidência 8) , disponibilizado à equipe de auditoria em atendimento ao ofício de requisição n. 01/2018 como sendo referente ao projeto básico das estruturas.
Nesse desenho encontram-se detalhadas as seguintes seções dos muros de contenção tipo 2 e complementar: 
Figura 07: seções alvenaria de pedra projeto básico

Tais seções seriam executadas em três trechos, nos termos a seguir indicado:

Figura 08: disposições alvenaria de pedra marítima projeto básico

Ocorre que, durante a execução da fiscalização, a equipe de auditoria solicitou diretamente ao engenheiro civil responsável pelo projeto estrutural a disponibilização, na integra, dos elementos técnicos relacionados ao projeto básico das estruturas de contenção, sendo disponibilizado desenho com título idêntico ao fornecido pela prefeitura ("Det. Estrut. das rampas e contenções (5,6,7) acesso à praia - Praça Sukiyaki-Planta 2" ) , porém com conteúdo divergente.
Nesse projeto, o detalhamento das estruturas de contenção indica as seguintes seções para os elementos estruturais:
Figura 09: seções projeto fornecido pelo engenheiro estruturalista.

Os locais de execução e as respectivas extensões também se encontram indicados no desenho do arquivo 30798008-20-PB-174-DE-06-016-06-EST-015, sendo nítida a discrepância entre essas informações e as registradas no projeto básico da prefeitura (figura 08 acima) :
Figura 10: Disposições alvenaria de pedra marítima projeto fornecido pelo engenheiro estruturalista

Vale destacar que o desenho 30798008-20-PB-174-DE-06-016-06-EST-015 também foi disponibilizado pela prefeitura à equipe de auditoria, porém a título de projeto executivo, mesmo indicando em seu carimbo o marco referencial maio/2017, anterior à publicação da concorrência 006/2017. Ou seja, o projeto disponibilizado pela prefeitura como sendo "executivo" corresponde exatamente ao "básico" disponibilizado pelo engenheiro civil estruturalista, mas não adotado quando da licitação dos serviços.
Como consequência dessa modificação, os quantitativos de serviços registrados na planilha orçamentária encontravam-se defasados, na forma acima já exposta, ressaltando-se que a SUCOP protocolou junto à Caixa Econômica Federal, na data de 23/07/2018, pleito de reprogramação financeira contemplando os itens de alvenaria marítima. Até o término da auditoria a referida reprogramação não havia sido analisada e aprovada pela instituição financeira.
Assim, em que pese a possibilidade de alterações de projetos durante a execução de empreendimentos públicos, no caso concreto foram coletados indícios de que a situação motivadora da alteração não se mostrou superveniente à contratação dos serviços, indicando possível inobservância do art. 65, I, "a", da Lei n. 8.666/1993.
Apesar dessa constatação, os riscos decorrentes de eventuais prejuízos ao erário em função de acréscimos de serviços, especialmente em razão de desequilíbrio econômico financeiro do contrato, podem ser mitigados com a notificação dos entes públicos à frente do projeto, consoante exposto na proposta do item III.2. 
Objetos nos quais o achado foi constatado: 
- Projeto básico Concorrência n. 006/2017;
Critérios: 
- art. 6º, IX, c/c art. 7º, § 2º, I, da Lei n. 8.666/1993.
Evidências: 
- Projeto "Det. Estrut. das rampas e contenções (5,6,7) acesso à praia - Praça Sukiyaki-Planta 2" - arquivo 30798008-20-PB-174-DE-06-016-01) - evidência 8;
- Projeto "Det. Estrut. das rampas e contenções (5,6,7) acesso à praia - Praça Sukiyaki-Planta 2" - arquivo 30798008-20-PB-174-DE-06-016-06-EST-015 - evidência 9.
Proposta de encaminhamento: 
Como consequência do achado de auditoria, a proposta de encaminhamento do presente relatório sugere notificar a Caixa Econômica Federal e a Superintendência de Obras Públicas da Cidade do Salvador/BA-SUCOP, especialmente em razão de que a segunda reprogramação do termo de compromisso encontra-se em tramitação e análise pela entidade financeira, sendo possível retificar as situações que representam desconformidade legal e podem resultar em prejuízos ao erário. 
I.12. Projeto básico/executivo inconsistente  
Tipificação: Falhas/impropriedades.
Justificativa de enquadramento (ou não) no conceito de IG-P da LDO: Tendo em vista que parcela das incorreções identificadas foi corrigida pela SUCOP durante a execução do contrato, o baixo impacto financeiro das questões remanescentes e o acompanhamento efetuado pela GIGOV/SSA no empreendimento, julga-se que os achados não implicam a necessidade de citação/audiência dos responsáveis, conforme conceituação do art. 117, VI, da Lei n. 13.473/2017.
Detalhamento:
Ao efetuar a análise do projeto básico da rede de drenagem da Avenida Oceânica, especificamente a memória de cálculo de dimensionamento da rede coletora, observou-se que as informações divergiam das indicadas nos desenhos do sistema.
Em alguns trechos, os diâmetros das tubulações adotados nas pranchas eram superiores aos calculados analiticamente com base nos dados das bacias de contribuição e nas premissas técnicas definidas para o projeto.
 Para o "sistema A", por exemplo, os parâmetros de cálculo fornecidos pela prefeitura demonstravam os seguintes valores:

Figura 11: memória de cálculo rede drenagem
 
Todavia, no desenho executivo da rede os diâmetros elevavam-se, conforme se verifica na figura a seguir entre o PVA 14 e o PVA 15, onde consta a indicação de diâmetro 1,20 m:
Figura 12: trecho rede coletora avenida oceânica - PV 13 - PV 16

A situação se repetia no trecho entre os PV'S A19 e A21, com definição de diâmetro 1,5 m, em detrimento do indicado na memória de cálculo acima, correspondente a 1,2 m:

Figura 13: trecho rede coletora avenida oceânica - PV 19 - PV 21

Tais alterações poderiam impactar financeiramente o valor global do empreendimento, pois os tubos de diâmetro mais elevado se mostram mais onerosos, com impacto adicional nos serviços vinculados à instalação, tais como volume de escavação, aterro com areia, reaterro da vala, escoramento, etc.  
A situação foi relatada à Caixa durante a auditoria, que solicitou esclarecimento da prefeitura municipal de Salvador, no âmbito da análise da proposta de primeira reprogramação do contrato de repasse, referente à rede de drenagem do projeto.
Como consequência do alerta, o ente municipal forneceu novo memorial de cálculo referente ao dimensionamento da rede, com valores compatíveis com os registrados nas plantas executivas, corrigindo-se, também, o coeficiente de rugosidade adotado anteriormente, característico de tubos de concreto armado.  
Tendo em vista que o projeto da rede drenagem foi desenvolvido por profissional técnico contratado pela prefeitura, o qual se encontra vinculado mediante a pertinente Anotação de Responsabilidade Técnica, cumpre-nos acolher a retificação, sem prejuízo de recomendar à Caixa Econômica Federal que, durante os trabalhos de acompanhamento do empreendimento, avalie a compatibilidade dos diâmetros da tubulação da rede de drenagem executados no âmbito do contrato 003/2008 em relação ao definido na planilha contratual. 
Objetos nos quais o achado foi constatado: 
- Projeto básico Concorrência n. 006/2017;
Critérios: 
- art. 12, III, da Lei n. 8.666/1993.
Evidências: 
- Memória de cálculo dimensionamento e quantitativos da rede coletora - arquivo 30798008-20-PB-160-MC-06-003-01 - evidência 5;
- Projetos rede de drenagem. Desenho Drenagem Geral Trecho 02E - arquivo "projeto barra II  170824-1a13-R05-DE-04" - evidência 6;
- Nova documentação primeira reprogramação - evidência 21.
Proposta de encaminhamento: 

Como consequência do achado de auditoria, a proposta de encaminhamento do presente relatório sugere, com base no art. 250, inciso III, do Regimento Interno/TCU, recomendar à Caixa Econômica Federal que, durante os trabalhos de acompanhamento do empreendimento, observe a pertinência do diâmetro da tubulação assentada na rede coletora do projeto em relação ao previsto na planilha do contrato 003/2018.
Conclusão 
A auditoria nas obras de requalificação da orla da Barra - 2ª etapa teve por objetivo analisar a conformidade dos atos administrativos relacionados ao empreendimento, especialmente no que diz respeito ao processo de contratação e execução dos serviços.
Nesses termos e considerando-se as questões de auditoria definidas na matriz de planejamento (item II.3 supra) , identificou-se os seguintes achados de auditoria:
i) Sobrepreço decorrente de quantitativos inadequados na planilha da primeira reprogramação das metas do Contrato de Repasse n. 1006930-41/2013;
ii) Orçamento básico e contratado em desconformidade com as disposições do Decreto n. 7983/2013, em razão da existência de preços unitários de serviços superiores aos valores de referência do Sistema Nacional de Pesquisa de Custos e Índices da Construção Civil - Sinapi;
iii) Projeto básico subdimensionado, especialmente na parte alusiva às contenções em ambiente marítimo da praça Sukyaki;
iv) Projeto básico/executivo superdimensionado, especialmente na definição dos diâmetros da rede de drenagem da Avenida Oceânica.   
Os achados relacionados ao sobrepreço na primeira reprogramação e à inconsistência nos diâmetros da rede de drenagem foram mitigados após intervenção da Caixa Econômica Federal, decorrente de sinalização da equipe de auditoria.
Os demais questionamentos, a priori, possuem baixo impacto financeiro, mas ensejam acompanhamento por parte da Gerência de Governo da CEF que acompanha o empreendimento, especialmente com o objetivo de evitar a ocorrência de jogo de planilha no decorrer do contrato n. 003/2018. 
Assim, a proposta de encaminhamento busca notificar tanto a Caixa quanto a prefeitura de Salvador a respeito das constatações, permitindo-se a correção de desconformidades que possam causar prejuízos ao erário e impedir a conclusão das obras.
Por fim, registre-se que trata-se de processo em que consta como unidade jurisdicionada o município de Salvador/BA, relacionado pelo Exmo. Ministro Aroldo Cedraz no Anexo II ao Ofício n° 5/2013 - GAB.MIN-AC dentre aqueles que dão causa a seu impedimento, nos termos do art. 151, parágrafo único, do Regimento Interno/TCU.
Dessa forma, os autos devem ser encaminhados ao Gabinete do Ministro Relator, via Secretaria das Sessões (Seses) - para ciência e registro -, com o alerta de que a votação que apreciará o presente processo não deve contemplar a participação do Exmo. Ministro Aroldo Cedraz.".
Proposta de encaminhamento
Ante todo o exposto, submetem-se os autos à consideração superior, propondo:
1.1. Com fundamento no art. 7º da Resolução TCU n. 265/2014, dar ciência à Gerência Executiva de Governo (GIGOV) da Caixa Econômica Federal na Cidade de Salvador/BA e à Superintendência de Obras Públicas da Cidade do Salvador/BA-SUCOP dos seguintes achados de auditoria identificados nas obras de requalificação da orla do bairro da Barra - 2ª etapa, custeadas com recursos do contrato de repasse n. 1006930-41/2013:
Sobrepreço decorrente de quantitativos inadequados, especificamente nos itens "aterro com areia com adensamento hidráulico" e "Fornecimento e assentamento de tubo pvc estruturado, bobinado helicoidalmente (tipo ribloc) d=1800mm" constantes na planilha orçamentária da primeira reprogramação do contrato n. 003/2018, configurando desconformidade com o art. 6º, IX, "f", da Lei n. 8.666/1993;
Orçamento básico e contratado contendo preços unitários de serviços superiores aos valores de referência do Sistema Nacional de Pesquisa de Custos e Índices da Construção Civil - Sinapi sem as devidas justificativas de ordem técnica, em desconformidade com o disposto no art. 3º do Decreto n. 7.983/2013, especialmente quanto aos serviços "Duto corrugado flexível em PEAD D=4", tipo Kanaflex ou similar, lançado diretamente no solo, exclusive escavação e reaterro" (item 3.1.9.2 da planilha orçamentária) , "poço de visita diâmetro=1,00m, alv. dupla tijolo maciço, h=1,20m + 0,30m pescoço em anel concreto, com tampão fofo t-120ar" (item 4.2.1 da planilha orçamentária) e "Alvenaria de pedra em ambiente marítimo com argamassa de cimento e areia, traço 1:2." (item 2.3.2 da planilha orçamentária) ;
Projeto básico da concorrência pública n. 006/2017 subdimensionado, especificamente no levantamento das contenções em alvenaria de pedra, em inobservância ao art. 6º, IX, "b" e "c", da Lei n. 8.666/1993;
Projetos da rede de drenagem inconsistentes em razão da adoção de diâmetros superiores aos indicados nas memórias de cálculo do dimensionamento hidráulico, em inobservância ao art. 6º, IX, "b" e "c", da Lei n. 8.666/1993.
1.2. Com fundamento no art. 250, inciso III, do Regimento Interno/TCU e considerando-se os apontamentos do relatório Fiscalis n. 155/2018, recomendar à Gerência Executiva de Governo (GIGOV) da Caixa Econômica Federal na Cidade de Salvador/BA e à Superintendência de Obras Públicas da Cidade do Salvador/BA-SUCOP que:
Observem os riscos de desequilíbrio econômico financeiro do contrato n. 003/2018 (Construtora NM Ltda. - CNPJ 74.190.620/0001-77) , decorrente do acréscimo de quantitativos de serviços que se encontram com preços unitários acima dos constantes no Sistema Nacional de Pesquisa de Custos e Índices da Construção Civil - Sinapi sem as devidas justificativas de ordem técnica, a exemplo dos itens "Duto corrugado flexível em PEAD D=4", tipo Kanaflex ou similar, lançado diretamente no solo, exclusive escavação e reaterro" (item 3.1.9.2 da planilha orçamentária) , "poço de visita diâmetro=1,00m, alv. dupla tijolo maciço, h=1,20m + 0,30m pescoço em anel concreto, com tampão fofo t-120ar" (item 4.2.1 da planilha orçamentária) e "Alvenaria de pedra em ambiente marítimo com argamassa de cimento e areia, traço 1:2." (item 2.3.2 da planilha orçamentária) ;
Observem a quantidade (extensão) do serviço "Fornecimento e assentamento de tubo pvc estruturado, bobinado helicoidalmente (tipo ribloc) d=1800mm" efetivamente executada pela empresa signatária do contrato n. 003/2018, garantindo a correta liquidação e pagamento da despesa pública, nos termos do art. 63 da Lei n. 4.320/1964;
Observem a pertinência do diâmetro da tubulação assentada na rede coletora do projeto em relação ao previsto na planilha do contrato 003/2018, garantindo a correta liquidação e pagamento da despesa pública, nos termos do art. 63 da Lei n. 4.320/1964;
1.3. Arquivar os autos.
5.	À peça 45, o titular da Unidade Técnica manifesta-se favoravelmente à proposta de encaminhamento transcrita acima, exarando o seguinte posicionamento:
De acordo com o parágrafo 145 das Normas de Auditoria do Tribunal, em auditorias de conformidade o envio do relatório preliminar para comentários dos gestores é obrigatório caso haja achados de grande impacto ou de alta complexidade, sendo opcional nos demais casos.
No presente caso, os achados detectados não apresentam alta complexidade, tampouco produzem grande impacto. Tratam-se de indícios de sobrepreço e desconformidades orçamentárias de pequena materialidade,	bem como inconsistências de projetos com potencial de produzir, também, baixo impacto financeiro.
Em função da baixa gravidade das irregularidades, a proposta de encaminhamento lançada pela equipe visa	dar ciência dos fatos aos jurisdicionados e recomendar aos envolvidos (Caixa e Prefeitura de Salvador) que atentem para as inconsistências, de modo a mitigar os riscos de prejuízos de qualquer ordem à administração.
Desta forma, pondera-se pela não submissão do relatório aos comentários dos gestores.
Manifesto concordância com a proposta de encaminhamento formulada pela equipe, a qual contou com a aquiescência do titular da SeinfraUrbana/D3.
6.	O Secretário de Fiscalização de Infraestrutura Urbana, por sua vez, pronunciou-se da seguinte forma, verbis:
Trata-se de Relatório de Auditoria referente às obras de requalificação da orla do bairro da Barra, em Salvador/BA. A fiscalização foi coordenada pela Secretaria de Controle Externo do Estado da Bahia - Secex-BA, com supervisão desta SeinfraUrbana.
Por meio do Relatório de Fiscalização constante da peça 43, a equipe de auditoria apresentou proposta de encaminhamento, a qual contou com a anuência do Supervisor (peça 44) e do Secretário da Secex-BA (peça 45) , que contempla, em suma, dar ciência acerca de falhas encontradas e recomendar a Caixa e a Superintendência de Obras Públicas da Cidade de Salvador/BA (Sucop) a adoção de providências quanto a riscos encontrados pela equipe de auditoria.
Nos termos do subitem 9.2 do Acórdão 2421/2017-TCU-Plenário, a Secex-BA encaminhou os presentes autos a esta Unidade Técnica, para manifestação acerca das conclusões e da proposta de encaminhamento.
A equipe de fiscalização apontou os seguintes achados de auditoria: i) sobrepreço decorrentes de quantitativos inadequados na planilha da 1ª reprogramação; ii) desconformidade no orçamento básico da licitação e no contratado; iii) projeto básico subdimensionado, na parte alusiva a contenções; e iv) projeto executivo superdimensionado, no tocante à rede de drenagem.
Quanto aos achados de sobrepreço e de superdimensionamento da rede de drenagem, a equipe registra que as irregularidades foram saneadas após intervenção da Caixa Econômica Federal (Caixa) - mandatária da União. Quanto ao orçamento em desconformidade e ao subdimensionamento das contenções no projeto, asseveraram que essas falhas possuem baixo impacto financeiro, porém ensejam acompanhamento por parte da Caixa para evitar a ocorrência de jogo de planilha.
Dessa forma, manifesto-me de acordo com as conclusões e respectivas propostas de encaminhamento formuladas.
Por fim, tendo em vista que a Secex-BA possui corpo técnico qualificado na área de auditoria de obras e que não houve questão controversa entre a equipe, supervisor e os titulares das unidades técnicas que atuaram nos presentes autos, manifesto-me, nos termos do subitem 9.5.2 do Acórdão 664/2016-TCU-Plenário, pela manutenção da Secex-BA na condução dos presentes autos.
	É o Relatório.

não há

Não atuou.

RELATÓRIO DE AUDITORIA. IMPROPRIEDADES NA FASE INICIAL DO PROCEDIMENTO. SOBREPREÇO OCASIONADOS POR INADEQUAÇÃO NA PLANILHA. DESCONFORMIDADE DO ORÇAMENTO BÁSICO E CONTRATADO, EM RELAÇÃO ÀS DISPOSIÇÕES DO DECRETO Nº. 7983/2013. SUBDIMENSIONAMENTO DO PROJETO BÁSICO ESTRUTURAL. INCONSISTÊNCIA DO PROJETO BÁSICO/EXECUTIVO. ADITAMENTOS POSTERIORES. NOTIFICAÇÕES. DETERMINAÇÕES.

RELATÓRIO DE AUDITORIA (RA)

Secretaria de Controle Externo no Estado da Bahia (SECEX-BA).

Inicialmente, registro que atuo nos presentes autos por força do art. 152 do Regimento Interno do TCU (RI/TCU) .
2.	Conforme consta nos autos, a presente fiscalização foi realizada com o objetivo de verificar a conformidade das obras de requalificação da orla do bairro da Barra na cidade de Salvador/BA, custeadas com recursos do Ministério do Turismo repassados por força do Contrato de Repasse nº . 1006930-41/2013, celebrado entre o Município de Salvador e a União. 
3.	A ação teve como resultado a constatação de impropriedades nos atos preparatórios, consistentes em sobrepreço decorrente de quantitativos inadequados; preços unitários de serviços acima dos valores de referência do Sinapi; subdimensionamento do projeto básico estrutural; e inconsistência do projeto básico/executivo da rede de drenagem.  
4.	Tais impropriedades foram verificadas por meio do cotejo entre o orçamento referencial utilizado para contratar o empreendimento (valor total de R$ 24.631.427,33 - em julho/2017) , e aspectos da contratação relacionados a preços unitários e quantitativos de serviços. Elas figuram como objeto de simples recomendação na proposta de encaminhamento, uma vez que a equipe entendeu que seu saneamento poderia acontecer a tempo de evitar prejuízos ao Erário. A execução dos serviços estava então em fase inicial, possibilitando atuação tempestiva na fiscalização dos recursos da União (peça 43) .
5.	No entanto, a informação que colhi junto à Unidade Técnica por meio de mensagens eletrônicas é que a vigência contratual está prestes a se esgotar, sendo que o termo aditivo do contrato está em tramitação interna na SUCOP, devendo ser assinado até 23/01/2019, que é o prazo final, levando-se em conta a data da emissão da OS em 23/01/2018 (Peça 47) .
6.	Além disso, a obra continua em andamento, arrimada em pelo menos dois termos aditivos. O segundo termo aditivo, assinado em 24/08/2018, altera vários itens em acréscimo e supressão nos itens que compõem as planilhas de preços e serviços do contrato original, substituídos por outros, constantes de novas planilhas (extrato do 2º Termo Aditivo ao Contrato nº 3/2018) . Por conta disso, o valor global do contrato passou a somar R$ 26.972.328,70 (vinte e seis milhões novecentos e setenta e dois mil trezentos e vinte e oito reais e setenta centavos) , equivalente a mais 3,54% sobre o valor global do contrato original e 9,5% sobre o orçamento referencial acima mencionado.
7.	Por conta desses valores, entendo razoável a proposta de expedir notificações aos órgãos e entidades envolvidos (Caixa e SUCOP) , sem prejuízo de determinações no sentido de dar continuidade e efetividade à ação de fiscalização já iniciada, a ser conduzida pela Secex/BA, em face das indicações apontadas pela equipe em relação aos atos preparatórios do empreendimento (sobrepreço em itens unitários, projetos subdimensionados, etc.) . 
8.	Feitas essas considerações, acolho a essência da proposta de encaminhamento da Unidade Técnica com algumas atualizações, e Voto por que seja adotado o Acórdão que ora submeto à apreciação deste Plenário.
TCU, Sala das Sessões Ministro Luciano Brandão Alves de Souza, em 23 de janeiro de 2019.
RAIMUNDO CARREIRO 
Relator